台灣高等法院民事判決　九十一年度上字第一○五號
　　　上　訴　人　　乙○○
　　　　　　　　　　甲○○
右當事人間清償債務事件，上訴人對於中華民國九十年九月七日臺灣桃園地方法院九
十年度訴字第七一七號第一審判決提起上訴，本院判決如左：
    主    文
原判決關於命上訴人連帶給付超過新台幣壹佰壹拾伍萬元及自其利息部分，暨訴訟費
用之裁判均廢棄。
右開廢棄部分，被上訴人在第一審之訴駁回。
其餘上訴駁回。
第一、二審訴訟費用，由上訴人連帶負擔五分之四，餘由被上訴人負擔。
    事    實
甲、上訴人方面：
一、聲明：
  (一)原判決廢棄。
  (二)右廢棄部分被上訴人在第一審之訴駁回。
二、陳述：除與原判決記載相同者，茲引用之外，補稱：
  (一)查被上訴人所提遭退票之支票上並無帥國斌之簽名，帥國斌自不負該支票之票據
    責任。
  (二)被上訴人提出之七張本票中，其中二張面額為七萬元、十三萬元，其餘均為二十
    萬元，七張本票金額合計應為一百二十萬元。
  (三)依帥國斌書立之存證信函所示，帥國斌曾於八十七年五月間交付被上訴人由楊欣
    遠簽發之二十萬元支票，而被上訴人並無該月到期之本票，足見帥國斌有返還一
    筆二十萬元。又依上訴人另持有之被上訴人書立收據記載，帥國斌於八十七年八
    月二十四日另有償還一筆五萬元。則將前開二筆款項及帥國斌自行清償部分自債
    權額中扣除，僅有一百十五萬元。
  (四)帥國斌與被上訴人兒子湯強華共同投資失敗後，帥國斌經湯強華要求，同意將湯
    強華之資金轉為向被上訴人借貸之金額。嗣上訴人為帥國斌向湯強華代償九十萬
    元，經湯強華書立收據，並載明「再無其餘之糾紛」，則帥國斌與湯強華間自應
    無任何債權債務關係存在。
三、證據：除援用第一審所提證據外，補提被上訴人書立之收據影本為證，並聲請訊
    問證人侯英倫。
乙、被上訴人方面：
一、聲明：上訴駁回。
二、陳述：除與原判決記載相同者，茲引用之外，補稱：證人侯英倫為上訴人甲○○
    之胞弟，於湯強華書立系爭借據時，並未在場，所為供述自有偏頗。
三、證據：援用第一審所提證據。
丙、本院依職權向臺灣桃園地方法院調閱丙○○○與帥國斌間八十九年度促字第三二
    一七九號卷宗。
    理    由
一、被上訴人於原審依據消費借貸及票據之法律關係，請求上訴人給付，於本院撤回
    依票據關係請求，僅依借貸之法律關係請求，上訴人並無異議，依民事訴訟法第
    二百六十二條第四項，視為同意撤回。合先敘明。
二、被上訴人起訴主張：上訴人之被繼承人帥國斌（八十八年四月一日死亡）生前陸
    續向被上訴人借款，迄至八十六年十一月二十七日止共借款新台幣（以下同）一
    百八十七萬元，並開立面額二十萬元支票一張、本票七張，面額七萬元本票一張
    ，面額一十三萬元本票一張，嗣後帥國斌僅償還其中四十七萬元，尚欠被上訴人
　　一百四十萬元未還，上訴人為帥國斌之繼承人，應連帶給付等語；上訴人則以：
　　該款係其子帥國斌與被上訴人之子湯強華共同投資之款，並非借貸，其已代帥國
　　斌償還該款，雙方已無其他糾葛等語，資為抗辯。
三、查被上訴人主張帥國斌向其借用一百八十七萬元之事實，業據其提出帥國斌所立
    之借據契約書一紙 (原審物袋內) 及帥國斌於八十七年八月四日所發台北郵局第
　　一一二支局，第一一八號存證信函 (原審卷五六頁) 為證，證人湯強華於原審亦
　　證稱被上訴人借予帥國斌之錢，是其與帥國斌到被上訴人家中向被上訴人借，有
　　時其帶帥國斌到郵局領錢，有時用匯款等語 (原審卷五四頁) 。上訴人對於上開
　　借據及存證信函之真正雖不爭執 (原審卷三二頁、本院卷三十頁) ，但否認該款
　　為借款，辯稱為帥國斌與湯強華投資款，且其已代帥國斌償還，因其自始反對該
　　投資，為使帥國斌受到警惕，故未告知帥國斌代為償還之事實等語，並提出湯強
　　華所立收據一紙為據。然被上訴人因帥國斌未清償借款，乃在八十七年七月三十
　　日對帥國斌發出存證信函，質疑帥國斌之借款行為係使用詐騙不實方法，並催告
　　帥國斌應於函到五日內清償借款，以免誤會訟累 (原審支付命令卷五頁) ，其後
　　因帥國斌仍未清償，被上訴人乃向台灣桃園地方法院檢察署檢察官對於帥國斌提
　　出詐欺告訴，亦有被上訴人之告訴狀及檢察官傳票可據 (原審卷五六頁、六三頁
　　) 。而帥國斌所發上開存證信函，即為回覆被上訴人之存證信函所為，苟帥國斌
　　確為湯強華承擔投資損失而非向被上訴人借貸，於被上訴人以追究刑事責任相脅
　　時，自會以事件真象相抗，然帥國斌於上開存證信函及借據契約書中，未有隻字
　　片語提及為湯強華承擔投資損失之事，反而於借據契約書中明載「一、民國八十
　　六年十一月起十七日止，計共自丙○○○借款新台幣壹佰捌拾柒萬元正。．．．
　　四、據依借款人所開出之商業本票乃借據論，不為依票據法論。五、八十七年二
    月份、三月份面額新台幣貳拾萬元正付清，該二張已退還借款人。六、八十七年
    四月份已還柒萬元正，該本票退還，另立一張壹拾參萬元本票一張（日期十一月
　　二十七日金額壹拾柒萬元正）」及於上開存證信函表示「因須周轉資金，才向台
　　端（指被上訴人）借貸，事後已陸續付清其中借款新台幣肆拾柒萬元．．．本人
　　（指帥國斌）確實有還錢之誠意，只是近日手頭很緊才付不出錢．．．」明確承
　　認向被上訴人借貸，且就已清償四十萬元之事實，據理力爭。可證帥國斌確有向
　　被上訴人借用系爭款項之事實。
四、上訴人雖提出經湯強華於一九九七年十二月十二日簽名，記載「茲收到二十萬元
    整及股本70萬元共90萬，尚欠23萬元，過年後收取工廠本票23萬以清湯強華之債
    務。．．再無其餘之糾紛。」之收據 (原審卷七四頁) ，以證明帥國斌係與湯強
    華共同投資，而非向被上訴人借貸，證人即上訴人甲○○之弟侯英倫於本院審理
    時，亦證稱湯強華簽立該收據時，僅提到帥國斌投資之事，並未提到借貸之事，
    上訴人乙○○所清償者為投資款，非借款等語 (本院卷四八頁) 。被上訴人就該
　　帥國斌所簽立收據之真正雖不爭執 (本院卷三十頁) ，但以此與本件借貸債務無
　　關為再抗辯 (本院卷四九頁) 。查依湯強華所立收據記載之內容，與帥國斌所立
　　之上開借據契約書及存證信函內容相比對，其法律關係、金額、契約當事人均不
　　相同。苟如上訴人所辯，湯強華既以其與帥國斌投資損失列為向被上訴人之借款
　　，則於上訴人清償時，亦必主張係帥國斌向被上訴人借貸，然湯強華所立之收據
　　中，並未提及有借貸之事，可知上訴人向湯強華清償之債務，與帥國斌積欠被上
　　訴人之債務，並不相同，證人侯英倫所證述者，僅為上訴人償還帥國斌之投資款
　　之事實，亦不能據以證明已清償本件借貸之事實。何況上訴人既親為帥國斌清償
　　九十萬元之債務，卻未告知帥國斌所清償者為何債務，亦違於常理。故上訴人之
　　抗辯，為不可採。被上訴人主張對於帥國斌有借貸應由上訴人繼承，應屬可信。
五、次應審究者，為被上訴人對於上訴人之債權金額如何。查帥國斌積欠被上訴人借
    款一百八十七萬元，分十期於每月二十七日清償，自八十七年二月起至同年十月
    止，每月二十萬元，同年十一月七萬元，其中八十七年二、三月份已各清償二十
    萬元，同年四月份已清償七萬元，上開本票僅作為借據之用，而非票據，二、三
　　、四月份本票已退還，四月份未清償餘額另換成同年十一月二十七日，面額十三
　　萬元之本票，有被上訴人所提出帥國斌簽名之上開借據契約書可證。又帥國斌於
　　同年五月及六月各交付訴外人楊欣遠簽發之二十萬支票各一張予被上訴人，其中
　　五月份之支票已兌現，六月份之支票遭退票，為何退票帥國斌並不知悉之事實，
　　亦有被上訴人提出帥國斌所發之上開存證信函可據。依上開借據契約書之記載，
　　帥國斌係簽發二至十月每月二十萬之本票九張予被上訴人，其中二、三月份到期
　　已清償者，被上訴人即將本票退還帥國斌，四月份亦因清償一部，故四月份之本
　　票亦退還，但改開十一月份之經過，可知帥國斌與被上訴人間確有於清償時退還
　　本票之慣例。以帥國斌所發之存證信函中，已承認向被上訴人借款一百八十七萬
　　元，並就其中六十七萬元 (即二月、三月各二十萬元，四月七萬元，五月二十萬
　　元) 已清償，但被上訴人並未即時為否認之表示，且被上訴人所提出之本票中，
　　確欠缺五月份之本票，但有楊欣遠所簽發同年七月一日期之二十萬元支票，可知
　　帥國斌於該存證信函中表示五月份之二十萬元已清償，六月份 (即以該七月一日
　　期支票清償六月二十七日應清償之借款) 未清償之內容，應屬可信。再者，帥國
　　斌於發出上開存證信函後，於同年八月二十四日又清償被上訴人五萬元，亦有上
　　訴人所提出經被上訴人簽名之收據一紙可據  (本院卷十四頁)，被上訴人就該收
　　據之真正並不爭執  (本院卷三十頁)，應認為該收據為真正。依該收據內容，亦
　　記載帥國斌已償還五萬元。故上訴人抗辯帥國斌已清償七十二萬元，應屬可採。
　　故被上訴人對於帥國斌之借貸債權金額為一百十五萬元。
六、借用人應於約定期限內，返還與借用物種類、品質、數量相同之物，未定返還期
    限者，借用人得隨時返還，貸與人亦得定一個月以上之相當期限，催告返還。遲
    延之債務，以支付金錢為標的者，債權人得請求依法定利率計算之遲延利息。繼
    承人對於被繼承人之債務，負連帶責任。民法第四百七十八條、第二百三十三條
    第一項前段、第一千一百五十三條第一項分別定有明文。本件帥國斌對於被上訴
　　人既有借款一百十五萬元屆期未依返還，上訴人就其為帥國斌之繼承人亦不爭執
　　（原審卷五五頁），則依前開規定，被上訴人請求上訴人應連帶給付借款一百十
　　五萬元，並自九十年八月二十四日起至清償之日止按法定利率計算之遲延利息，
　　自屬有據，逾此部分被上訴人之請求為無理由。
七、綜上所述，被上訴人本於消費借貸之法律關係，請求上訴人給付一百十五萬元，
　　及自民國九十年八月二十四日起至清償之日止，按週年利率百分之五計算之利息
　　，為有理由，應予准許。逾此所為請求，為無理由，應予駁回。原審就超過上開
　　應准許部分，為上訴人敗訴之判決，自有未洽。上訴意旨就此部分指摘原判決不
　　當，求予廢棄改判，為有理由。至於上開應准許部分，原審判命上訴人給付，核
　　無違誤，上訴意旨，就此部分指摘原判決不當，求予廢棄，為無理由，應駁回其
　　上訴。
八、據上論結，本件上訴為一部有理由，一部無理由，依民事訴訟法第四百五十條、
    第四百四十九條第一項、第七十九條但書、第八十五條第二項，判決如主文。
中　　　華　　　民　　　國　　九十一　　年　　　七　　　月　　二十三　　日
                                民事第十七庭
                            　　　　審判長法  官　鄭  雅  萍
                            　　　　　　　法  官　吳  謀  焰
                            　　　　　　　法  官　呂  太  郎
右正本係照原本作成。
不得上訴。
中　　　華　　　民　　　國　　九十一　　年　　　七　　　月　　二十四　　日
                                          書記官　明  祖  星
